【裁判字號】    98,重訴,68
【裁判日期】    990331
【裁判案由】    給付補償金
【裁判全文】
臺灣苗栗地方法院民事裁定              98年度重訴字第68號
原      告  丙○○
訴訟代理人  甲○
被      告  苗栗縣政府
法定代理人  丁○○
被      告  交通部公路總局
法定代理人  陳威仁
上      一
訴訟代理人  乙○○
被      告  交通部公路總局第二區養護工程處
法定代理人  乙○○
上      一
訴訟代理人  徐文宗律師
上列當事人間請求給付補償金事件，本院裁定如下：
    主  文
本件移送臺中高等行政法院。
    事實及理由
壹、程序方面：
一、按訴狀送達後，原告不得將原訴變更或追加他訴；但請求之
    基礎事實同一者、擴張或減縮應受判決事項之聲明者、不甚
    礙被告之防禦及訴訟之終結者；不在此限；民事訴訟法第25
    5 條第1 項第2 款、第3 款、第7 款分別定有明文。原告於
    起訴狀中臚列苗栗縣政府、交通部公路總局（下稱公路總局
    ）、交通部公路總局第二區養護工程處（下稱第二區養工處
    ）3 機關為被告，卻於起訴狀所載訴之聲明中僅主張由被告
    苗栗縣政府、公路總局給付補償金與負擔訴訟費用，經本院
    闡明當事人之真意，原告當庭表示欲將上3 機關共同列為被
    告，並請求共同給付，另更正被告苗栗縣政府之法定代理人
    為丁○○，並將訴之聲明第1 項之利息起算日「民國51年1
    月27日」更正為「50年1 月27日」（見本院卷第74～76頁）
    ，核其變更與前揭法條規定相符，均應予准許。
二、按訴訟代理人應以自然人為限，非自然人不得為訴訟代理人
    ；法人或其他機關受委任為訴訟代理人時，得逕列該受委任
    之法人或機關之代表人即自然人為訴訟代理人；最高法院63
    年度第3 次民庭會議決議（二）、64年度第5 次民庭會議決
    議（三）意旨分別可資參照。本件被告公路總局委任另名被
    告第二區養工處為訴訟代理人（見本院卷第57頁），然第二
    區養工處為機關，並非自然人，揆諸前揭最高法院決議意旨
    ，應逕列該受委任之機關代表人乙○○為公路總局之訴訟代
    理人，合先敘明。
三、被告公路總局於原告起訴時之法定代理人原為林志明，其後
    於本院審理中變更為陳威仁，此有交通部函文影本1 份在卷
    可稽（見本院卷第81頁），被告公路總局就其法定代理人部
    分，依民事訴訟法第175 條規定聲明承受訴訟，於法有據，
    亦應准許。
貳、實體方面：
一、原告主張：其所有坐落苗栗縣三義鄉○○段第913 、969 地
    號土地，係原告繼承所得，因政府拓寬尖豐公路，於50年間
    即編列為道路用地，然被告徵收系爭土地，並未獲得所有權
    人之同意，或報請中央機關核准，亦未依土地徵收條例之規
    定發放補償費，或依土地法之規定給予補償地價，迄今已歷
    48年之久，經原告一再去函請求，被告第二區養工處卻表示
    此為全國性通案問題，因需求經費龐大，預算無法負擔，需
    俟經費籌妥後方能辦理徵收補償，顯係缺乏誠信，並公然掠
    奪人民私有土地，爰依土地徵收條例第18、19、20條之規定
    ，請求被告給付補償金新臺幣（下同）8,545,200 元，及自
    50年1 月27日起至清償日止，按年息5 ％計算之法定遲延利
    息等語；並聲明：被告應給付原告8,545,200 元，及自50年
    1 月27日起至清償日止，按年息5 ％計算之利息。
二、被告公路總局、第二區養工處則以：(一)原告既請求給付系爭
    土地之徵收補償金，依最高法院69年台上字第1406號判例意
    旨，應屬行政爭訟範圍，非審理私權之普通法院所可審認，
    原告之訴顯非適法。(二)系爭土地坐落台13線公路，由被告第
    二區養工處養護管理，被告公路總局並非管理機關，原告將
    公路總局併列為被告，顯無理由。(三)系爭土地原為苗栗縣政
    府辦理尖豐公路用地，自50年起地目即登記為「道」，登記
    原因為「逕為地目變更」，是系爭土地乃具有公用地役關係
    之既成道路，已供公眾通行數十年，被告第二區養工處並未
    占有使用及獲有任何利益，且為利於公眾通行，自得於既成
    道路為必要之改善、維護，在公用地役關係存續期間，於公
    用目的範圍內，不生所有權之侵害；況系爭土地成為道路數
    十年，並為原告所知悉，亦已罹於侵權行為損害賠償之時效
    ，原告主張為無可採。(四)依司法院大法官會議釋字第400 號
    解釋，僅指既成道路成立公用地關係之土地所有權人有請求
    徵收之權利，然不得主張維持既有道路之狀態而請求國家給
    予補償，在辦理徵收以前所受之損失，原告並無直接請求補
    償之權利等語，資為抗辯；並聲明：(一)駁回原告之訴。(二)如
    受不利判決，願供擔保，請准宣告免為假執行。另被告苗栗
    縣政府則尚未提出書狀作何聲明或陳述。
三、得心證之理由：
（一）按普通法院認其無受理訴訟權限者，應依職權裁定將訴訟
      移送至有受理訴訟權限之管轄法院；當事人就普通法院有
      無受理訴訟權限有爭執者，普通法院應先為裁定；民事訴
      訟法第31條之2 第2 、3 項分別定有明文。
（二）次按土地徵收乃行政處分之一種，依土地法第236 條第1
      項規定徵收土地應給予之補償地價補償費及遷移費，由該
      管市縣地政機關規定之，土地所有人如對於政府徵收其土
      地發給補償地價之數額有所爭執，自應循行政爭訟程序解
      決，非審理私權之普通法院所可審認；最高法院69年台上
      字第1406號判例意旨可資參照。經查：原告於起訴狀中主
      張：「本件政府徵收上開土地，既未得所有權人之同意，
      又未依土地法第239 條之規定補償地價... 顯屬侵權行為
      ，因而本件又發生者，除上開土地徵收之補償金額外，又
      有損害賠償責任... 」等語（見本院卷第5 、6 頁），依
      其於起訴狀內之文字陳述，尚難確認其究係本於公法上之
      徵收關係請求補償金，抑或基於民事侵權行為之法律關係
      請求賠償損害；經本院於言詞辯論期日當庭闡明當事人之
      真意，原告表示：其提起本件訴訟之請求權基礎，係主張
      被告徵收系爭土地，而依據土地徵收條例第18、19、20條
      之規定，請求被告給付補償金8,545,200 元，至其雖另請
      求被告賠償損害，然關於損害賠償之部分，係指上開補償
      金8,545,200 元未於50年間給付原告，因此所衍生之法定
      遲延利息，自50年1 月27日起，算至清償日止，倘依法定
      利率年息5 ％計算，目前應已累計達於20,080,000元等語
      （見本院卷第75、76頁）。是原告提起本件訴訟之請求權
      基礎，應係本於徵收之法律上關係，請求被告依前揭土地
      法及土地徵收條例之規定給付補償金8,545,200 元，及自
      50年1 月27日起至清償日止之法定遲延利息；嗣原告又於
      補充理由狀(一)中再次陳明：被告就本件土地徵收，違反土
      地徵收條例第19條、20條及土地法第222 、233 條規定，
      上開應補償之地價為公法上義務，被告應依相關法令之程
      序為之，並共同給付前開徵收土地補償費及法定遲延利息
      等語（見本院卷第83～85頁）。原告既係本於土地徵收之
      公法關係，對於政府徵收其土地發給補償地價之程序及數
      額有所主張，揆諸前揭最高法院判例意旨，本件原告請求
      給付徵收補償金，並非普通法院所得審理，應循行政爭訟
      之程序請求救濟，原告向本院提起民事訴訟，應屬違誤，
      爰依民事訴訟法第31條之2 第2 項規定，將本件移送於有
      審判權之臺中高等行政法院。
（三）依民事訴訟法第31條之2 第2 項，裁定如主文。
中    華    民    國    99    年    3     月    31    日
                  民事庭法  官  邱光吾
以上正本係照原本作成。
如不服本裁定應於送達後10日內向本院提出抗告狀，並繳納抗告
費新臺幣1,000元。
                        書記官  孔秀蓮
中    華    民    國    99    年    3     月    31    日

司法院資訊處製作；財團法人民間司法改革基金會備份。
